【裁判字號】    89,台上,8032
【裁判日期】    891229
【裁判案由】    搶奪
【裁判全文】
最高法院刑事判決                              八十九年度台上字第八○三二號
    上  訴  人  甲○○
右上訴人因搶奪案件，不服臺灣高等法院高雄分院，中華民國八十七年十月七日第二
審判決（八十七年度上訴字第一六三二號，起訴案號：臺灣高雄地方法院檢察署八十
七年度偵字第四三七○號），提起上訴，本院判決如左：
    主  文
上訴駁回。
    理  由
按刑事訴訟法第三百七十七條規定，上訴於第三審法院，非以判決違背法令為理由，
不得為之。是提起第三審上訴，應以原判決違背法令為理由，係屬法定要件。如果上
訴理由狀並未依據卷內訴訟資料，具體指摘原判決不適用何種法則或如何適用不當，
或所指摘原判決違法情事，顯與法律規定得為第三審上訴理由之違法情形，不相適合
時，均應認其上訴為違背法律上之程式，予以駁回。本件原判決維持第一審法院論處
上訴人甲○○連續意圖為自己不法之所有而搶奪他人之動產罪刑（處有期徒刑二年十
月，並於刑之執行完畢後，令入勞動場所強制工作三年）之判決，駁回上訴人在第二
審之上訴。上訴人之上訴意旨略稱：（一）上訴人在第一次警訊時，即明確供稱：「
我只涉嫌民國八十七年二月十八日這件搶奪案，並無涉他案」，直至被害人江信慧、
林秀芬陸續指認上訴人，上訴人於接受十個半小時訊問後，始於同年月十九日上午一
時許承認搶奪江信慧、林秀芬二人財物，而林秀芬在原審復證稱：「警員未打他，只
是兇一點而已」，則上訴人辯稱係因警員長時間疲勞訊問，因身心俱疲，又懾於警員
兇惡態度，只得唯唯喏喏一一敷衍，應屬實情。至於證人即查獲員警吳永彬雖證稱：
「被告（即上訴人）是八十七年二月十八日當天騎偷來機車搶奪黃妃杏，被保安大隊
特勤中隊查獲，至特勤中隊偵訊時供出編號二的犯行（即搶奪呂素香部分），再經被
害人呂素香指認，因並非我承辦，所以我不知道該項情形，另三、四項犯行（即搶奪
江信慧、林秀芬部分）是在偵查中被告自己供述出來，我們再帶他到他自己所稱的搶
奪現場，挨家挨戶查問有無被害人，經查得江信慧、林秀芬當場指認肯定是被告所為
才移送」，然上訴人對此已供稱：「因當時受不了了，所以隨便帶他們出去外面逛逛
，不知道真的有被害人，其實我並沒有搶奪」，且在第一次警訊時復供稱：「我只涉
嫌八十七年二月十八日這件搶奪案，並無涉他案」，事後又證明呂素香遭搶奪財物乙
事並非上訴人所為，足認證人吳永彬所謂上訴人自己供述出來云云，是否係因外力干
涉使然，非無可疑，是上訴人在警局之自白顯有瑕疵，其是否與事實相符，自應調查
其他必要之證據，以資審認。（二）江信慧在第一審證稱：「我是在八十七年二月十
一日下午一時三十分許，在堯山街一二九巷二七號遭人搶奪，當天有去報案，後來警
察抓到嫌犯後通知我到警局指認」，與吳永彬前開證述並不相同，而林秀芬遭搶奪財
物部分，其地點與黃妃杏遭搶奪，同發生在高雄市○○○路，兩地相距不遠，當時極
有可能是在警方壓力之下，上訴人不得已始帶警員到案發現場查訪，正巧問到曾在同
一點被搶之林秀芬，堪信上訴人辯稱：「因當時受不了了，所以隨便帶他們出去外面
逛逛，不知道真的有被害人，其實我並沒有搶奪」，為真正。（三）江信慧、林秀芬
均證稱未看見行搶者之面貌。江信慧在第一審及原審先後供稱：「當時被告（即上訴
人）坐在廂型車內，我是在車外指認，因搶我的歹徒，也是頭戴安全帽，身著深藍色
外套，身高也是一七幾公分（應指一百七十公分以上），瘦瘦的，與庭上被告相仿」
、「（問：警局給你指認之歹徒頭戴安全帽，與當日行搶的是否相同﹖）不同，但被
告在作案現場附近警察訊問時有承認在堯生街搶過我」、「未看見歹徒之臉型，但安
全帽是藍黑色系列」、「警訊中警方叫我去警局，我看見被告之身材及體型、安全帽
與當時歹徒一樣，另外被告坐在廂型車之坐姿與歹徒坐在機車上之坐姿相同，當天歹
徒穿著為何，我未持別注意到」、「被告被捕時之安全帽與當時行搶之安全帽相似而
已，不能說是相同之安全帽」，則江女只是認為上訴人被捕當日使用之安全帽與行搶
其之歹徒頭戴之安全帽相似，上訴人坐姿與該行搶者坐在機車上之姿勢相同而已，其
根本未看見上訴人之面貌及身高，亦未注意上訴人穿著衣服型式及顏色，其指認只是
大膽假設而已。林秀芬在警訊、第一審及原審係供稱：「該歹徒戴黑色全罩式安全帽
，身著深藍色外衣，騎乘深色機車，身材瘦高」、「我沒有報案，是警察到出事地點
查訪，問到我，並拿安全帽讓我指認，因搶我的歹徒所戴安全帽很特別，我印象深刻
，就是警察讓我指認的那一頂，我有跟警察描述歹徒騎深色重型機車，穿白褲，黑色
或藏青色外套，身高大約一百七十幾公分，瘦瘦高高的」、「歹徒機車未掛牌」、「
我依據安全帽指認他」、「因顏色及形狀皆一樣，但是否同一頂就不得而知」，可見
林秀芬竟僅憑一顏色、形狀一樣，但不確定是否為同一頂之安全帽，指認上訴人行搶
其財物，況且市面上安全帽數量眾多，與上訴人使用者相同之安全帽恐不下數萬頂，
更何況相似者。則江、林二人竟能在未正面目擊上訴人容貌之情形下，明確指認上訴
人搶奪，顯然不合常理，原審就此未加調查，對於江、林二人指證搶嫌騎乘深色機車
與上訴人被捕當日騎乘者為白色機車，並不相符，林秀芬稱行搶歹徒騎乘之機車未掛
車牌又與上訴人被捕當時騎乘之機車有掛車牌，顯不相同等疑點俱未查明，自有重大
違誤。（四）依江信慧在警訊供稱：「經我當場指認甲○○應是搶奪我皮包之人沒錯
」，可見其顯係以推定之口吻指認上訴人，依刑事訴訟法第一百六十條規定，其供述
不得作為證據。又林秀芬雖指證上訴人即係搶奪其皮包之人，但供稱行搶者身著深藍
色外衣、騎乘深色機車，與證人許學舜證稱歹徒騎乘白色機車，顯然不同，其證述有
明顯瑕疵，亦不能以此證明上訴人曾搶奪林秀芬之皮包。第一審及原審既認呂素香在
警訊中證稱：「在警局警方令被告戴同樣的安全帽蹲著，我從背後指認」不足採為不
利於上訴人之認定，郤又認江信慧、林秀芬僅以安全帽相似即指認上訴人搶奪其財物
云云，可採為不利於上訴人之認定，其就證據之取捨，顯有雙重標準。（五）原判決
附表編號一、二所示之搶奪案發時間，上訴人均在高雄市凱旋醫院第二期新建工程工
地上班，不可能分身至高雄市○○區○○街、新興區○○○路十二巷搶奪江信慧、林
秀芬之財物，前述事實復經證人林麗珍在原審結證明確，原判決僅以上訴人與林麗珍
就當時在工地之工人數目及上訴人下班時間等細節之供述，稍有不符，即認林麗珍之
證述全不足採，其自由心證之運用顯然逾越經驗法則，有不適用法則或適用不當之違
法。（六）上訴人在凱旋醫院新建工程擔任工頭，有固定工作，雖於八十七年二月十
八日臨時起意搶奪黃妃杏財物，但絕非原判決認定之數日內搶奪三起，顯有犯罪習慣
，亦非以犯罪為常業或因遊蕩或懶惰成習而犯罪，原判決併諭知上訴人應於刑之執行
完畢後，令入勞動場所強制工作三年，於法顯有未合云云。
惟查原判決依憑上訴人在警局複訊及偵查中之自白、被害人江信慧、林秀芬、黃妃杏
、黃怡堯之指述、證人吳永彬（即查獲員警）、許學舜之證述暨卷附之贓物認領保管
收據二紙等證據資料，認定上訴人有其事實欄所載之連續搶奪犯行，已於理由內詳敘
其調查證據之結果及取捨證據認定之理由。並就上訴人在第一審及原審否認犯罪之辯
解與證人吳河田在第一審、林麗珍在原審之證述，認非可採，一一予以指駁。另以：
「被告（即上訴人）於數日內搶奪次數即達三起，顯有犯罪之習慣」，說明何以併依
刑法第九十條第一、二項規定諭知上訴人應於刑之執行完畢後，令入勞動場所強制工
作三年。就形式上觀察，原判決並無採證認事違背經驗法則、未盡調查能事、不適用
法則或法則適用不當等違背法令之情形。至於上訴人在第一審及原審辯稱警局複訊筆
錄歷時十餘小時，是在疲勞訊問及警方人員兇惡之態度下作成，該自白顯有瑕疵。原
審就此竟未先於其他事項而為調查，致其踐行之訴訟程序，不無違誤。惟查上訴人搶
奪江信慧、林秀芬之犯罪事實，復據上訴人在偵查中供認明確（見偵查卷第五頁背面
），核與被害人江信慧、林秀芬先後於警訊、第一審及原審指訴遭搶奪之情節相符，
而上訴人搶奪黃妃杏皮包既遂乙節，又據被害人黃妃杏、證人許學舜指述明確，並有
黃妃杏出具之贓物認領保管收據在卷可資佐證，上訴人在第一審及原審亦供認確曾動
手搶奪黃妃杏之皮包（祇是辯稱尚未得手，應屬未遂），是上訴人在偵查中供認搶奪
江信慧、林秀芬財物、在第一審及原審供認動手搶奪黃妃杏皮包之自白，除否認搶奪
黃妃杏財物已達既遂階段外，其餘部分，經原審調查既與事實相符，自得採為論處上
訴人罪刑之基礎，是除去上訴人在警局複訊中之自白，綜合卷內其他調查證據之結果
，本件仍應為同一事實之認定，從而原判決前述訴訟程序上之瑕疵，既於判決無影響
，自不得執為合法之第三審上訴理由，上訴意旨（一）以此指摘原判決違背法令，自
非合法。再者證據之證明力由法院自由判斷，該判斷若未違背經驗法則或論理法則，
即不得任指為違法。依被害人江信慧證述：「當時我係徒步行走，追不上他，只見其
騎乘深色機車，身著深藍色外套，身高約一七○幾公分」、「我是在八十七年二月十
一日下午一時三十分許，在堯山街一二九巷二七號遭人搶奪，當天有去報案，後來警
察抓到嫌犯後通知我到警局指認，當時被告坐在廂型車內，戴安全帽，我是在廂型車
外指認，因搶我的歹徒，也是頭戴安全帽，身著深藍色外套，身高也是一七幾公分（
應指一百七十公分以上），瘦瘦的，與庭上被告相仿」、「（問：警局給你指認之歹
徒頭戴安全帽，與當日行搶的是否相同﹖」不同，但被告在作案現場附近警察訊問時
有承認在堯山街搶過我」、「未看見歹徒之臉型，但安全帽是藍黑色系列」、「警訊
中警方叫我去警局，我看見被告之身材及體型、安全帽與當時歹徒一樣，另外被告坐
在廂型車之坐姿與歹徒坐在機車上之坐姿相同，當天歹徒穿著為何，我未持別注意到
」、「被告被捕時之安全帽與當時行搶之安全帽相似而已，不能說相同之安全帽」、
「外套及體型在我被搶時與甲○○相同」（見警局卷第十三頁背面、第一審卷第二四
、二五頁、原審卷第六一至六三頁），則江信慧一再指認上訴人搶奪其財物，顯係依
憑上訴人之身高、體型、坐姿及上訴人被捕當日所戴之安全帽形式等客觀事實，綜合
研判，此屬證人就其親身經歷事實所為之陳述，而非個人意見或推測之詞，原判決以
江信慧前述證言及上訴人在偵查中之自白，相互印證，認定上訴人有其附表編號一之
搶奪犯行，於法無違。至於上訴人雖以：證人吳永彬就查獲上訴人此部分犯行之經過
，證稱：「三、四項犯行（即搶奪江信慧、林秀芬）是在偵查中被告自己供述出來，
我們再帶他到他自己所稱的搶奪現場，挨家挨戶查問有無被害人，經查得江信慧、林
秀芬當場指認肯定是被告所為才移送」（見第一審卷第三四頁），與江信慧供稱：「
警方抓到嫌犯後，通知我到警局指認」（見第一審卷第二四頁）不符，指摘警方故入
其罪。惟江信慧在同次訊問時供稱：「但被告在作案現場附近警察訊問時有承認在堯
山街搶過我」（見同上卷第二五頁），顯意指警方人員帶同上訴人赴作案現場查訪時
，江信慧曾在現場，則其所謂經警方通知到警局指認，當係指警方赴作案現場查訪得
知江女被搶以後，通知江女至警局指認搶嫌，此與吳永彬前開證述，並無齟齬。又由
林秀芬先後供稱：「該歹徒戴黑色全罩式安全帽，身著深藍色外衣，騎乘深色機車，
身材瘦高」、「我沒有報案，是警察到出事地點查訪，問到我，並拿安全帽讓我指認
，因搶我的歹徒所戴安全帽很特別，我印象深刻，就是警察讓我指認的那一頂，我有
跟警察描述歹徒騎深色重型機車，穿白褲，黑色或藏青色外套，身高大約一百七十幾
公分，瘦瘦高高的」、「歹徒機車未掛牌」、『我依據安全帽指認他」、「因顏色及
形狀皆一樣，但是否同一頂就不得而知」、「在警局甲○○向我說對不起，被告說他
證件（指搶得之證件）丟入大水溝」、「外套、體型在我被行搶時與甲○○相同」（
見警局卷第十四頁背面、第一審卷第四一頁、原審卷第六三至六五頁），則林秀芬顯
係依憑體型、穿著及上訴人被捕時所戴之安全帽，指認上訴人有原判決附表編號二所
示之搶奪犯行，並非單憑一頂顏色、形狀相同之安全帽即指認上訴人犯罪，原判決以
其指述與上訴人在偵查中之自白，相互印證，認定上訴人此部分偵查中之自白與事實
相符，而為不利於上訴人之認定，核屬事實審法院採證認事自由判斷職權之合法行使
，與證據法則無違，自未違法。至於證人許學舜在警訊時證稱：「我只看見歹徒，騎
白色機車戴深色安全帽」係指上訴人於原判決附表編號三所示之時、地搶奪黃妃杏財
物時騎乘機車之顏色及穿著，並非針對上訴人搶奪林秀芬財物乙事指證。上訴意旨執
其證述與林秀芬所供不符，指摘林秀芬之指述非可採信，顯非依據卷內資料而為主張
。又上訴人搶奪黃妃杏皮包後被捕，其當時騎乘之機車雖掛有車牌，惟該機車係上訴
人於八十七年二月十七日竊得，已據上訴人在第一審及原審調查時供認在卷（見第一
審卷第九頁背面、原審卷第二一頁），則上訴人搶奪林秀芬財物之時間（八十七年二
月十二日），既在竊得該機車之前，林秀芬證稱：「歹徒機車未掛車牌」，顯意指上
訴人搶奪伊財物時，騎乘之機車未掛車牌，該機車與上訴人搶奪黃妃杏皮包時騎乘之
機車既非同一輛，自不能以其搶奪黃妃杏時騎乘之機車曾懸掛車牌，即認林秀芬之指
述與事實不符。上訴意旨（二）、（三）、（四）指摘各節，皆係對事實審法院採證
認事自由判斷職權之合法行使，復為單純之事實上爭執，均非適法之第三審上訴理由
。次查證據之取捨由法院自由判斷，原判決就林麗珍有利於上訴人之證述，何以不足
為有利於上訴人之認定，已於理由內詳加說明（見原判決第三頁第五至第九行），而
該項證據證明力自由判斷職權之行使，與吾人日常生活經驗所得之定則，並無違背，
自未違法。上訴意旨（五）指摘原判決不採納林麗珍之證述，有違經驗法則、不適用
法則及法則適用不當，顯屬誤會。末查有犯罪習慣或以犯罪為常業或因遊蕩或懶惰成
習而犯罪者，得於刑之執行完畢或赦免後，令入勞動場所強制工作，其處分期間為三
年以下，刑法第九十條第一、二項定有明文。原判決以上訴人數日內搶奪次數多達三
起，認定上訴人有犯罪習慣，因而維持第一審法院依前開法條規定併諭知上訴人應於
刑之執行完畢後令入勞動場所強制工作三年之判決，於法無違，上訴意旨（六）仍執
其僅搶奪黃妃杏之財物，非原判決所稱之數日內三起，應無犯罪習慣，指摘原判決維
持第一審併諭知其強制工作三年之判決顯有未合，自非適法。至於上訴人是否以犯罪
為常業、是否因遊蕩或懶惰成習而犯罪，並非第一審判決併諭知上訴人應於刑之執行
完畢後令入勞動場所強制工作三年之理由，原判決未予審酌即維持第一審判決，並未
違法。綜上所論，上訴意旨置原判決理由內已詳予說明之事項於不顧，對於原審採證
認事之職權行使，究竟如何違背法令，並未依據卷內訴訟資料為具體之指摘，仍執陳
詞，空言否認曾搶奪江信慧、林秀芬之財物，就事實審法院證據證明力自由判斷職權
之合法行使，再為單純之事實上爭執。又徒憑己見，漫指原判決採證認事違背經驗法
則、未盡調查能事、不適用法則或法則適用不當，自非適法之第三審上訴理由，其上
訴違背法律上之程式，應予駁回。
據上論結，應依刑事訴訟法第三百九十五條前段，判決如主文。
中      華      民      國    八十九    年     十二     月    二十九    日
                              最高法院刑事第一庭
                                  審判長法官  施  文  仁
                                        法官  張  淳  淙
                                        法官  林  永  茂
                                        法官  蕭  仰  歸
                                        法官  林  秀  夫
      右正本證明與原本無異
                                              書  記  官
中      華      民      國     九十     年      一      月      四      日


司法院資訊處製作；財團法人民間司法改革基金會備份。
